【裁判字號】    97,重訴,267
【裁判日期】    970415
【裁判案由】    分配表異議之訴
【裁判全文】
臺灣臺北地方法院民事判決             97年度重訴字第267號
原      告  坡心商業股份有限公司
法定代理人  甲○○
訴訟代理人  陳福寧律師
被      告  台北市市場處
法定代理人  乙○○
訴訟代理人  蔡正廷律師
            林正疆律師
上列當事人間分配表異議之訴事件，本院於九十七年四月一日言
詞辯論終結，判決如下：
    主  文
原告先位之訴駁回。
原告備位之訴及其假執行之聲請均駁回。
訴訟費用由原告負擔。
    事實及理由
壹、程序部分：
一、按原告之訴，其訴訟標的為確定判決之效力所及者，法院應
    以裁定駁回其訴，又訴訟標的於確定之終局判決中經裁判者
    ，除法律別有規定外，當事人不得就該法律關係更行起訴，
    民事訴訟法第249 條第1 項第7 款、第400 條第1 項固有明
    文規定，惟按民事訴訟法第400 條第1 項規定確定判決之既
    判力，惟於判決主文所判斷之訴訟標的，始可發生，最高法
    院亦著有73年台上字第3292號判例要旨可資參照。查兩造間
    前就返還不當得利等事件，雖經被告2 次提起給付之訴，並
    經本院以92年度重訴字第1874號判決被告勝訴，經原告上訴
    後，復由台灣高等法院及最高法院先後以93年度重上字第22
    3 號、94年度台上字第587 號事件駁回上訴確定；及由本院
    以95年度重訴字第281 號事件判決被告勝訴確定，此業經本
    院依職權調閱96年度執字第24523 號執行案卷查核屬實，然
    上開案件之訴訟標的係返還不當得利請求權，而原告先位聲
    明所提起之分配表異議之訴，其訴訟標的之法律關係係原告
    對分配表之異議權，故揆諸上開法文之規定與說明，上開案
    件與本件先位之訴其訴訟標的並非相同，被告辯稱原告提起
    先位之訴符合民事訴訟法第249 條第1 項第7 款之規定，應
    裁定駁回之，即非有據，先予說明。
貳、實體部分：
一、原告起訴主張：伊於民國75年12月1 日與被告簽定坡心市場
    市有地租賃契約，承租被告所有之臺北市○○區○○段2 小
    段388 、389 地號之土地，租期自75年12月1 日至90年11月
    30日，共計15年。租期屆滿後，被告擬修定租約條款，原告
    不同意被告之續約條件，拒絕簽約，是自90年12月1 日起，
    兩造就系爭土地已無租賃契約存在。在租賃期間，原告於系
    爭土地上蓋有地下2 層、地上8 層之坡心市場商業大樓，總
    面積15735.84平方公尺，並辦理第一次所有權保存登記。然
    自89年4 月18日起至90年11月14日期間，原告已陸續將上開
    商業大樓中之門牌號碼台北市○○街91號4 樓等46戶房屋所
    有權移轉登記予第三人，故在租期屆滿後，原告占用系爭土
    地之面積僅為8341.84 平方公尺，占全部大樓之53.01%；然
    被告所參與分配之執行名義（即鈞院92年度重訴字第1874號
    、及95年度重訴字第281 號民事判決）均係以原告自90年12
    月1 日起無權占有全部土地有相當於租金之不當得利之損害
    ，即該損害係以全部建物面積計算，然移轉後之房屋係由第
    三人占用，原告並未獲有利益，上開民事判決命原告返還全
    部房屋占用土地之不當得利，實屬不當，故鈞院96年度執申
    字第24523 號強制執行事件96年11月24日之分配表金額應以
    原告實際占有之比例計算不當得利金額方為正當。為此爰先
    位請求更正分配表次序七部份分配金額為3,348,936 元。【
    計算式：（00000000+452927）*53.01%*59.8945%=3,348,93
    6 】；分配表次序八部分：因原告已清償1,248,048 元，故
    分配金額應更正為3,080,124 元【{[（00000000 +0000000
    ）*53 .01%]-0000 0 00}*59.8945%=3,080,124 】，若鈞院
    認先位請求不合法，則請求確認前開判決於逾上述金額之部
    分被告之不當得利請求權不存在，並應返還此部分已領取之
    分配款等語。其先位聲明：本院96年度執申字第24523 號96
    年11月24日分配表次序7 之分配金額6,317,565 元應更正為
    3,348,936 元，次序8 之分配金額7,220,602 元應更正為3,
    080,124 元。備位聲明則為：(一)確認本院92年度重訴字第18
    74號判決本金超過5,513,252 元及利息，暨本院95年度重訴
    字第281 號判決本金超過5,351,296 元及利息之不當得利請
    求權不存在。(二)被告應給付原告新台幣7,109,107 元暨自領
    取分配款日起至清償日止，按年息5%計算之利息。(三)原告願
    供擔保，請准宣告假執行。
二、被告則抗辯以：
    原告起訴係為推翻被告所參與分配之2 執行名義（即鈞院92
    年度重訴字第1874號、及95年度重訴字第281 號民事判決）
    所認定之請求權基礎及金額（即訴訟標的），然被告以確定
    判決之主文參與分配，洵屬合法正當。且依我國現行法制，
    惟有再審之訴可以變動確定判決之內容與效力範圍，原告不
    得藉分配表異議之訴，規避民事訴訟法有關再審之規定，對
    於早已確定之法院判決主文內容再行爭執。且原告之異議事
    由均係發生於被告所持執行名義之判決確定前、及事實審言
    詞辯論終結前，該異議事由實已違反強制執行法第41條第2
    項準用同法第14條第1 項之規定，其訴顯不合法。又原告起
    訴之理由，於鈞院95年度重訴字第281 號確定判決中之理由
    已詳加說明，認兩造間定有期限之基地租賃契約，契約期滿
    後，被告既拒絕再與原告續約，則原租賃關係自租期屆滿時
    起消滅，原告未依約交還系爭土地，則在無任何占用權源之
    下，繼續使用系爭市有土地，自屬無權占用行為。雖原告辯
    稱其僅使用地下室1 樓及1 、2 樓，其餘皆為建設公司使用
    ，不應支付全部租金云云，惟原告租用系爭市有土地目的在
    於興建坡心市場使用，於租期屆滿後，並未依約騰空交還系
    爭市有土地，仍以坡心市場續行占用系爭市有土地，而獲有
    相當租金之不當利益，自與其與建設公司如何分配使用坡心
    市場無涉等語。原告猶以相同理由提起本訴，顯無理由。且
    縱原告並未自行使用系爭建築物全棟，但原告違約未將建物
    拆除、亦未將市有土地交還，竟以其所興建之建築物（坡心
    市場）占用市有土地至今，自應承擔不當得利之返還義務；
    原告無法律上原因自行使用地下1 樓、地上1 、2 樓等樓層
    之全部，此舉即已造成系爭土地全部無法歸還被告，原告自
    應承擔不當得利之返還義務等語。並聲明：(一)原告之訴駁回
    。(二)如受不利之判決，被告願供擔保，請准宣告免為假執行
    。
三、先位之訴部分：
    本件原告提起分配表異議之訴，請求更正本院96年度執字第
    24523 號強制執行事件96年11月24日分配表次序七、八之金
    額，被告則否認上情，並以前揭情詞置辯。本院就兩造爭執
    分敘如下：
  (一)按「債權人或債務人對於分配表所載各債權人之債權或分配
    金額有不同意者，應於分配期日一日前，向執行法院提出書
    狀，聲明異議。前項書狀，應記載異議人所認原分配表之不
    當及應如何變更之聲明」；「異議未終結者，為異議之債權
    人或債務人，得向執行法院對為反對陳述之債權人或債務人
    提起分配表異議之訴。但異議人已依同一事由就有爭執之債
    權先行提起其他訴訟者，毋庸再行起訴，執行法院應依該確
    定判決實行分配。債務人對於有執行名義而參與分配之債權
    人為異議者，僅得以第14條規定之事由，提起分配表異議之
    訴。」強制執行法第39條、強制執行法第41條第1 、2 項定
    有明文。本件原告於分配期日前已提出書狀聲明異議，而該
    異議為債權人之被告所不同意，原告依前開規定自得對反對
    陳述之債權人即被告提起本件配表異議之訴，先予敘明。
  (二)按執行名義成立後，如有消滅或妨礙債權人請求之事由發生
    ，債務人得於強制執行程序終結前，向執行法院對債權人提
    起異議之訴。如以裁判為執行名義時，其為異議原因之事實
    發生在前訴訟言詞辯論終結後者，亦得主張之；又執行名義
    無確定判決同一之效力者，於執行名義成立前，如有債權不
    成立或消滅或妨礙債權人請求之事由發生，債務人亦得於強
    制執行程序終結前提起異議之訴，強制執行法第14條第1項
    、第2 項分別定有明文。由此顯見強制執行法所定執行名義
    可區分為二種，一為具有實體確定力之確定終局判決、訴訟
    上和解或調解等；另一則係無實體確定力之拍賣抵押物裁定
    、本票裁定等。關於欠缺實體確定力之執行名義，其債權存
    在與否、數額等項因未經法院做實質認定，執行法院將其列
    入分配表時，其他債權人或債務人得對其債權存在、數額正
    確等予以爭執，固不待言。至於具有實體確定力之執行名義
    ，依強制執行法第41條第2 項規定，則債務人僅得以同法第
    14條規定之事由提起分配表異議之訴，意即債務人僅能以執
    行名義成立後或前訴訟言詞辯論終結後，始發生之消滅或妨
    礙債權人請求之事由提起分配表異議之訴，不得對於執行名
    義成立前或前訴訟言詞辯論終結前既存在之事由再行爭執而
    提起分配表異議之訴。本件被告對原告之執行名義均係確定
    終局判決，此為兩造所不爭執，依前揭規定，僅得以強制執
    行法第14條規定事由方得提起本件訴訟，然原告主張被告出
    租之土地有部分係第三人在使用等情，均係執行名義成立前
    之事實。且於本院95年度重訴字第281 號事件審理時，原告
    亦已就此為答辯，經本院認為原告所為答辯並非可取，而仍
    判決被告勝訴並告確定。是原告此部分抗辯仍屬執行名義成
    立前之抗辯，與強制執行法第14條所規定需以執行名義成立
    後，有消滅或妨礙債權人請求之事由發生之要件不符，原告
    此部分主張，即非可取。
四、備位之訴部分：
    按起訴之訴訟標的為確定判決之效力所及者，法院應以裁定
    駁回之，民事訴訟法第249 條第1 項第7 款定有明文。又所
    謂同一事件，係指同一當事人就同一法律關係而為同一之請
    求，或就同一訴訟標的求為相反之判決，或求為與前訴可以
    代用之判決而言，亦有最高法院19年上字第278 號判例及82
    年度台上字第1612號判決意旨足資參照。故判斷前後兩訴是
    否係同一事件，即應依：(一)前後兩訴之當事人是否相同、(二)
    前後兩訴之訴訟標的是否相同、(三)前後兩訴之聲明，是否相
    同、相反或可以代用等3 個要件決定之。經查，兩造間前就
    租賃契約終止後之返還不當得利等事件，經被告提起給付之
    訴，請求原告應給付被告新台幣壹仟零肆拾萬零肆佰元暨其
    遲延利息；及給付被告壹仟零玖萬肆仟捌佰捌拾元暨其遲延
    利息。並經本院分別以92年度重訴字第1874號判決被告勝訴
    ，經原告提起上訴後，復由台灣高等法院及最高法院先後以
    93年度重上字第223 號、94年度台上字第587 號事件駁回上
    訴確定；及由本院以95年度重訴字第281 號事件判決被告勝
    訴，嗣告確定，業經本院依職權調閱96年度執字第24523 號
    執行案卷查核屬實，已如前述，自堪認本件兩造之當事人與
    前訴訟相同，且被告於前訴訟所為之前揭給付聲明，本即具
    有包含積極確認被告對於原告之不當得利請求權存在之性質
    ，是本件原告所為確認上開本院92年度重訴字第1874號判決
    本金超過5,513,252 元及利息，暨本院95年度重訴字第281
    號判決本金超過5,351,296 元及利息之不當得利請求權不存
    在之消極確認聲明，適與被告於前訴訟之聲明相反，依上開
    說明，前後兩訴之聲明，實屬同一，因此，本件原告之起訴
    與前訴訟即屬同一事件。又前訴訟既經判決確定，依民事訴
    訟法第400 條第1 項規定，即有既判力，原告不得就同一法
    律關係再行爭執，上開備位聲明之請求，即應受既判力之拘
    束，原告已不得再就此一權利起訴爭執，原告就此部分竟仍
    於本件提起備位之訴，揆諸前開規定，其訴已於法不合，而
    無從准許。至原告請求被告返還已領取之分配款7,109,107
    元，亦屬於法無據，應併予駁回之。
五、綜上，原告提起本件分配表異議之訴，先位請求本院96年度
    執申字第24523 號96年11月24日分配表次序7 之分配金額6,
    317,565 元應更正為3,348,936 元，次序8 之分配金額7,22
    0,60 2元應更正為3,080,124 元。備位請求確認本院92年度
    重訴字第1874號判決本金超過5,513,252 元及利息，暨本院
    95年度重訴字第281 號判決本金超過5,351,296 元及利息之
    不當得利請求權不存在；及被告應給付原告新台幣7,109,10
    7 元暨自受領時起至清償日止之利息，均無理由，應予駁回
    。原告備位之訴受敗訴判決，其假執行之聲請即失所依據，
    應併予駁回。
六、本件事證已明，兩造其餘攻擊防禦及所舉證據方法，經核與
    本件判決結果不生影響，爰不予一一論述，附此敘明。
七、結論：原告先位之訴及備位之訴均為無理由，依民事訴訟法
    第78條、第95條，判決如主文。
中    華    民    國    97    年    4     月    15    日
                  民事第五庭    法  官  吳佳薇
如對本判決上訴，須於判決送達後20日內向本院提出上訴狀
以上正本係照原本作成。
中    華    民    國    97    年    4     月    15    日
                                書記官  許博為


司法院資訊處製作；財團法人民間司法改革基金會備份。
